【裁判字號】    98,交聲,2803
【裁判日期】    981106
【裁判案由】    聲明異議
【裁判全文】
臺灣高雄地方法院交通事件裁定        98年度交聲字第2803號
原處分機關  高雄市政府交通局
法定代理人  王國材
異  議  人  甲○○
上列受處分人因違反道路交通管理處罰條例案件，不服高雄市政
府交通局於中華民國98年9 月17日所為之處分（原處分案號：高
市交裁字第裁32–BO0000000 號），聲明異議，本院裁定如下：
    主  文
原處分撤銷。
甲○○汽車駕駛人，駕駛汽車經測試檢定酒精濃度超過規定標準
，處罰鍰新臺幣壹萬伍仟元，吊扣駕駛執照拾貳個月，並應接受
道路交通安全講習。
    理  由
一、異議意旨略以：異議人即受處分人甲○○於民國96年8 月4
    日晚間22時許，騎乘車牌號碼ZDN –715 輕型機車，沿高雄
    市○○路由北往南方向行駛，因擦撞快慢車道分隔島，致人
    車倒地昏迷，為警將其送往高雄市立聯合醫院大同醫院治療
    ，並委託該院抽血檢驗，驗得其血液中所含酒精濃度經換算
    成吐氣所含酒精濃度超過法定標準，異議人上開酒駕行為，
    業經臺灣高雄地方法院檢察署（下稱高雄地檢署）檢察官為
    緩起訴處分確定，並已依緩起訴所附條件，書立悔過書及向
    國庫支付新臺幣（下同）30,000元。詎原處分機關竟再裁處
    異議人罰鍰45,000元，顯已違反一事不二罰原則，異議人實
    難甘服，爰依法聲明異議，請求撤銷原處分關於罰鍰部分等
    語。
二、按汽車駕駛人，駕駛汽車經測試檢定，酒精濃度超過規定標
    準者，處15,000元以上60,000元以下罰鍰，並當場移置保管
    其車輛及吊扣其駕駛執照1 年，道路交通管理處罰條例第35
    條第1 項第1 款固定有明文。惟按一行為同時觸犯刑事法律
    及違反行政法上義務規定者，依刑事法律處罰之。但其行為
    應處以其他種類行政罰或得沒入之物而未經法院宣告沒收者
    ，亦得裁處之。前項行為如經不起訴處分或為無罪、免訴、
    不受理、不付審理之裁判確定者，得依違反行政法上之義務
    規定裁處之，行政罰法第26條亦定有明文。
三、經查：
  (一)本件異議人確有於上揭時、地，因酒後駕駛車牌號碼ZDN-
    715 輕型機車，因肇事倒地昏迷，為警將其送醫院治療，並
    委託該院抽血檢驗，驗得其血液中所含酒精濃度經換算成吐
    氣所含酒精濃度達每公升0.98毫克，已超過法定標準值，違
    反道路交通管理處罰條例第35條第1 項第1 款規定，而遭員
    警製單舉發之事實，業據異議人所自承在卷，並有高雄市立
    聯合醫院生化檢驗單1 紙在卷可稽。而異議人於上揭時、地
    酒醉駕車之事實，復經員警以其涉犯刑法第185 條之3 公共
    危險罪嫌，移送高雄地檢署偵辦，並經高雄地檢署檢察官於
    96年9 月26日以96年度偵字第25496 號為緩起訴處分，命被
    告書立悔過書，並應於緩起訴處分確定後2 個月內，向國庫
    支付30,000元，緩起訴期間為1 年並確定；而異議人已於96
    年11月21日向國庫支付30,000元完畢，上開緩起訴處分並於
    97年10月25日期滿等情，業經本院依職權調閱高雄地檢署96
    年度緩字第3646號案卷核閱屬實，並有有上開緩起訴處分書
    、臺灣高等法院高雄分院檢察署處分書、臺灣高雄地方法院
    檢察署自行收納款項統一收據、臺灣高等法院被告前案紀錄
    表各1 份在卷可稽。上揭事實，要堪認定。
  (二)而依行政罰法第26條之立法理由觀之，「一行為同時觸犯刑
    事法律及違反行政法上義務規定時，由於刑罰與行政罰同屬
    對不法行為之制裁，而刑罰之懲罰作用較強，故依刑事法律
    處罰，即足資警惕時，實無為一事二罰再處行政罰之必要，
    且刑事法律處罰，由法院依法定程序為之，較符合正當法律
    程序，應予優先適用。但罰鍰以外之沒入或其他種類行政罰
    ，因兼具維護公共秩序之作用，為達行政目的，行政機關仍
    得併與裁處」，探究其立法目的，無非在處罰目的相同且處
    罰方式相同時，若依刑事法律處罰，即足資警惕時，實無為
    一事二罰再處行政罰之必要，但罰鍰以外之沒入或其他種類
    行政罰，因兼具維護公共秩序之作用，為達行政目的，行政
    機關仍得併予裁處。至於刑事訴訟法第253 條之1 所指之緩
    起訴處分，其中檢察官命被告為金錢給付部分，並得為民事
    強制執行名義，受處分人因上開緩起訴處分而剝奪其財產權
    ，且前揭金錢給付義務亦具有強制性、懲罰性，雖不若易科
    罰金係以支付金錢作為自由刑之替代，然經由緩起訴處分條
    件之履行使其免於遭檢察官發動起訴程序，仍具有替代刑罰
    之效果，廣義而言，應屬前揭所稱之「實質刑事法律處罰」
    ，而有行政罰法第26條第1 項「一事不二罰」規定之適用。
  (三)又「緩起訴」處分之最終雖使被告免於刑事訴追之效果，與
    「不起訴」處分之效果相同，然觀諸刑事訴訟法第253 條之
    1 第1 項係91年2 月8 日增訂，行政罰法係94年2 月5日 公
    布，而制定在後的行政罰法第26條第2 項僅臚列「不起訴處
    分或無罪、免訴、不受理、不付審理之裁判確定者」，並未
    將「緩起訴處分」納入。又緩起訴處分既非不能證明行為人
    之犯罪事實，且行為人有支付一定金額之實質處罰，已產生
    實質刑罰之效果，自與上開行政罰法第26條第2 項列舉之不
    起訴處分等情形迥然有別，仍無從遽為比擬而為相同之處置
    。再者，酒後駕車行為人於受緩起訴處分，並於其財產權遭
    受剝奪之餘，卻仍需繳納一定金額之行政罰鍰，其結果勢必
    降低刑事被告接受緩起訴之意願，亦與訂定緩起訴處分以替
    代繁複刑事審判程序之制度性機能相悖。準此以言，制定在
    後之行政罰法第26條第2 項既未將緩起訴處分列舉其中，本
    於保障人民基本權及「法律明示其一排除其他」之法理暨前
    揭說明，自不能將條文中「不起訴處分」之範圍，擴及於性
    質並不相同之「緩起訴處分」。
  (四)且按，94年12月28日修正公布，並自95年7 月1 日施行之道
    路交通管理處罰條例第35條第8 項規定；「……前項（指有
    酒精濃度超過規定標準而駕駛車輛等情形）汽車駕駛人，經
    裁判確定處以罰金低於本條例第92條第3 項所訂最低罰鍰基
    準規定者，應依本條例裁決繳納不足最低罰鍰之部分」，上
    開道路交通管理處罰條例第35條第8 項之規定，核屬行政罰
    法第26條第1 項之特別規定。又緩起訴處分亦屬廣義之司法
    處分，為避免經法院裁判確定者，仍得裁決繳納，而經緩起
    訴確定者，反而不得裁決繳納差額之不公平情事，所謂經裁
    判確定應包括緩起訴處分確定。本件異議人酒後駕車，經檢
    驗並換算其酒精濃度達每公升0.98毫克，涉犯刑法第185 條
    之3 公共危險罪部分，經高雄地檢署檢察官為緩起訴處分確
    定，且其緩起訴期間亦已屆滿，業如前述。是異議人於原處
    分機關裁決時，已確定不會再受刑事追訴及處罰。況本件異
    議人既已依上開緩起訴處分所附條件，向國庫支付30,000元
    ，已產生實質刑罰之效果，揆諸上開行政罰法第26條、道路
    交通管理處罰條例第35條第8 項規定與前揭說明，原處分機
    關對異議人上開酒後駕車之違規行為予以裁罰時，就其行為
    應處以其他種類行政罰部分（即吊扣駕駛執照12個月及施以
    道路交通安全講習），固仍得予以裁處，惟就裁處罰鍰部分
    ，僅能緩起訴處分命異議人支付之金額金低於依道路交通管
    理處罰條例第92條第3 項（按本條例第92條條文，業於96年
    年1 月29日公布修正，同年11月1 日施行，原條文第3 項業
    已移置於同條第4 項）所訂最低罰鍰基準部分予以裁罰甚明
    。故本件異議人既依緩起訴處分命令向國庫支付30,000元，
    而原處分機關復就異議人酒後駕車之同一違規行為，裁處罰
    鍰45,000元，異議人依上開說明及規定，應僅須就罰鍰部分
    補繳差額部分即15,000元（45,000-30,000 =15,000 元）。
四、綜上，異議人就原處分關於罰鍰超過15,000元部分聲明異議
    ，為有理由，自應由本院將原處分撤銷，另為裁定如主文第
    2 項所示。至原處分於罰鍰15,000元以內部分暨吊扣駕照、
    施以道安講習，於法並無違誤，核屬合法，且吊扣駕照及施
    以道安講習部分未經聲明異議，自不在本件審理之範圍內，
    附此敘明。
五、據上論斷，應依道路交通案件處理辦法第20條前段規定，裁
    定如主文。
中    華    民    國    98    年    11    月    6     日
                  交通法庭  法  官  王品惠
以上正本證明與原本無異。
如不服本裁定，應於收受送達後5 日內向本院提出抗告狀。
中    華    民    國    98    年    11    月    6     日
                            書記官  李文廣


司法院資訊處製作；財團法人民間司法改革基金會備份。
